【裁判字號】    98,建上,12
【裁判日期】    980512
【裁判案由】    給付工程款
【裁判全文】
臺灣高等法院民事判決                  98年度建上字第12號
    上  訴  人  榮重鋼構股份有限公司
    法定代理人  甲○○
    訴訟代理人  黃瑞真律師
    複  代理人  何盈蓁律師
    被  上訴人  貿有工程有限公司
    法定代理人  乙○○
    訴訟代理人  林禮模律師
上列當事人間給付工程款事件，上訴人對於中華民國97年12月17
日臺灣臺北地方法院97年度建更(一)字第2號第一審判決提起上訴
，本院於98年4月21日言詞辯論終結，判決如下：
    主  文
上訴駁回。
第二審訴訟費用由上訴人負擔。
    事實及理由
一、被上訴人主張：上訴人前承包訴外人廣輝電子股份有限公司
    （下稱廣輝公司）Line3廠房新建工程之鋼構工程，後因廣
    輝公司為友達光電股份有限公司（下稱友達公司）併購，
    Line3廠房乃改稱友達L6B廠。因上訴人所提供之鋼樑結構發
    現有鏽蝕情況，經訴外人潘冀聯合建築師事務所（下稱潘冀
    事務所）認定為上訴人於施工過程中所造成，為避免該瑕疵
    影響友達L6B廠之完工時限，乃代為尋找修補廠商並報價，
    兩造及友達公司遂於民國95年1月9日工務會議中，達成「鋼
    樑生鏽部分委請防火漆承包商即被上訴人進場代為處理，相
    關工程費用則待報告提出釐清責任後，由應負責單位支付」
    之結論。嗣潘冀事務所於95年1月24日發函上訴人稱「生鏽
    狀況經該所判斷為施工過程導致刮傷防鏽底漆，底漆修補不
    完全所致，依95年1月9日會議內容處理方式，已請防火漆承
    商即被上訴人進場代為處理，相關工程費用請上訴人儘速與
    被上訴人結算」等語，堪認上訴人就本件修補工程已同意發
    包予被上訴人進場承做，工程費用則由上訴人與被上訴人結
    算並支付。被上訴人於同年4月28日向上訴人提報系爭修補
    費用為新台幣（以下同）6,698,213元，經兩造商議後，於
    95年5月29日同意減價以未稅總價600萬元計算，待上訴人取
    得友達公司L6B廠之追加減款項後，即以現金票支付，且就
    此做成工務會議記錄。退一步言，縱上開工務會議記錄係於
    嗣後始交由上訴人公司副總經理林耿立、副理歐南興簽名，
    渠等對於會議記錄所載「同意支付B棟L30鋼構生鏽補漆及B
    棟L20、L35(CR區)生鏽修補金額6,000,000元 (未稅)」之決
    議結果亦已事後同意。嗣被上訴人依約就系爭修補工程施作
    完畢，並經業主友達公司驗收合格後，上訴人已於96年8 月
    間向友達公司請領取得L6B廠之追加減工程款，依上開工務
    會議結論，上訴人應給付被上訴人含法定營業稅率5%後之工
    程款共計630萬元，詎上訴人竟稱其尚未收取上開追加款，
    且鋼構鏽蝕非可歸責上訴人等為由，拒絕支付系爭修補工程
    款。爰依95年5月29日工務會議記錄，起訴請求：上訴人應
    給付被上訴人630萬元，及其中600萬元自96年8月28日起至
    清償日止按年息5%計算之利息。經原審判決被上訴人勝訴併
    宣告假執行後，上訴人不服，提起本件上訴，被上訴人聲明
    ：上訴駁回，並援用原審立證方式。
二、上訴人則以：其所交付之鋼樑結構材料，係按工程契約施工
    規範施作鋼料油漆，業經核可提交業主，並於93年5月20日
    進場吊裝，同年12月全數吊裝完成，被上訴人則係承包接續
    其工程後之塗裝防火面漆工作。至94年12月間，監造單位潘
    冀事務所始發現本件鋼構於B棟L20、L30、L50等位置發生部
    分結構表面浮鏽現象。因鋼樑表面鏽蝕之成因繁多，漆料供
    應及參與加工者均有歸責之可能性存在，加上交付後有長時
    間閒置，如溼氣、氣候等不可歸責之環境因素亦可能有所影
    響，其責任歸屬實有進一步釐清必要，故於95年1月9日工務
    會議決議由工程監造者直接將施作區域分配其與被上訴人施
    作，且要求訴外人永記造漆工業股份有限公司（下稱永記公
    司）提出報告以釐清責任歸屬，倘無可歸屬責任之人，則由
    施作者自行吸收費用。而永記公司嗣後所提報告已明確說明
    鏽蝕係肇因氣候、環境因素，非可歸責於上訴人，上訴人自
    無負擔修繕費用之義務。因兩造就責任歸屬問題仍相互爭執
    ，相關人員乃於95年5月初召開協調會，經潘冀事務所代表
    人員建議先擱置責任歸屬爭議，將鏽蝕修復費用列入其向業
    主友達公司申請追加減工程項目中，倘業主追加承認，即由
    其於受領系爭鏽蝕修補金額後，再行轉付予被上訴人。至95
    年5月29日之工務會議記錄，固有上訴人之人員簽名，惟僅
    表示將出席該會議，實則當日並未開會，係潘冀事務所先將
    開會列席人員打字於會議紀錄，再傳真予上訴人，要求相關
    人員簽名，其並未派員「見證」且同意付款，而上開修補費
    用未經友達公司核可追加，被上訴人就其負責修補區域之修
    補費用，要求上訴人一併負擔，並無理由。縱認應由上訴人
    負擔，然友達公司迄未同意核付系爭修補費用，依95年5 月
    29日工務會議紀錄內容，付款條件尚未成就，被上訴人亦不
    得請求支付。此外，依所得稅法第3條、第24條規定，30萬
    元之營業稅乃被上訴人應負責繳納之公法義務，自非由上訴
    人負擔等語答辯，聲明：(一)原判決廢棄；(二)被上訴人於第一
    審之訴及假執行之聲請均駁回。除援用原審立證方式外，並
    聲請訊問證人丙○○。
三、不爭執事項：
  (一)上訴人前承包訴外人廣輝公司Line3廠房新建工程之鋼構工
    程施作，後因廣輝公司為友達公司併購，Line3廠房乃改稱
    友達L6B廠。
  (二)上訴人承包友達公司L6B廠鋼構工程，於94年12月間監造單
    位即潘冀事務所發現該廠鋼構於B棟L20、L30、L50等位置發
    生部分結構表面浮鏽現象，兩造、潘冀事務所及業主友達公
    司乃於95年1月9日工務會議中達成結論，針對鋼構生鏽部分
    ，由上訴人負責B棟L20、L50部分之修繕、被上訴人負責B棟
    L30之修繕及其他CR區（L20、L35）的修補，相關工程費用
    則待報告提出釐清責任後，由應負責單位支付乙節，有工務
    會議紀錄可稽（見原審第1648號卷第9頁）。
  (三)兩造嗣於95年4月28日召開工務會議，被上訴人就系爭鋼構
    生鏽修補工程提出報價6,698,213元，惟上訴人表示無法接
    受該金額，經兩造再於95年5月3日召開工務會議，被上訴人
    仍不同意降價，潘冀事務所則建議將相關鏽蝕修補費用列入
    上訴人向友達公司申請追加減項目中，倘業主追加承認，即
    由上訴人於受領系爭鏽蝕修補金額後，再行轉付予被上訴人
    等情，有95年4月28日、5月3日工務會議記錄可佐（見原審
    第1648號卷第10、46頁）。
  (四)被上訴人就系爭友達L6B廠L20、L30、L35（CR區）之鋼構鏽
    蝕除鏽補漆工程已施作完畢，並經友達公司驗收合格。
四、被上訴人主張兩造及友達公司於95年1月9日工務會議中，就
    鋼樑生鏽部分決議委請被上訴人進場代為處理，嗣上訴人於
    95年5月29日同意給付以未稅總價600萬元計算，含法定營業
    稅率5%後，共計630萬元，上訴人則以前揭情詞置辯，是本
    件爭點為：(一)上訴人是否同意給付修補款項600萬元？(二)系
    爭鋼構鏽蝕之責任歸屬，是否影響上訴人之給付義務？(三)友
    達公司未追加核付系爭修補費用，是否影響上訴人之給付義
    務？(四)營業稅30萬元是否應由上訴人負擔？
  (一)上訴人是否同意給付修補款項600萬元？
    被上訴人主張兩造、潘冀事務所楊高明及業主代表丙○○於
    於95年5月29日召開工程會議時，上訴人同意以未稅總價600
    萬元計付其系爭修補工程款，並稱待取得友達公司L6B廠之
    追加減款項後，即以現金票支付，並作成會議記錄乙節，提
    出95年5月29日工務會議記錄為證（見原審第1648號卷第12
    頁）。該記錄「討論事項結論及執行」欄記載：「1.榮重（
    即上訴人）同意支付B棟L30鋼構生鏽補漆及B棟L20 、L35（
    CR）區生鏽修補金額6,000,000元（未稅）；2.待榮重取得
    Line-3追加減款項後即支付給貿有工程（即上訴人）上述款
    項（現金票）」，且經被上訴人代表楊富城、上訴人代表林
    聯立、歐南興、潘冀事務所代表楊高明及業主代表丙○○簽
    名，上訴人不爭執上開簽名之真正，惟辯稱係潘冀事務所先
    將開會列席人員打字於會議記錄上，傳真予上訴人，要求相
    關人員簽名，當日實際並未開會，故其未同意付款云云，並
    經證人歐南興到庭證稱：其於95年間擔任工地主任，95年1
    月至5月之會議均由其代表上訴人參加，其始終未承認鋼樑
    鏽蝕之原因為上訴人之責任，亦未同意支付修補費用，95年
    1月9日之會議係由潘冀事務所先分配施作區域，待報告提出
    釐清責任後再決定由何人給付費用，95年5月29日實際上並
    未召開工務會議，會議記錄於傳給其簽名時，即已記載上開
    文字，其以為係欲討論之議題，因而簽名云云（見原審卷第
    24頁），然歐南興乃上訴人之受僱人，並涉及上訴人因其簽
    名須否負責之利害關係，所為證詞難免有偏頗之虞。縱認相
    關人員實際未於95年5月29日召開上開工務會議，然上訴人
    既自承歐南興、林耿立簽名時，上開會議記錄中「討論事項
    結論及執行」欄均已記載完畢，以該欄所載文義應係針對修
    補費用之負擔作成結論，難認僅為欲開會討論之議題而已，
    此參之證人即廣輝公司Line3廠房負責人員丙○○證稱：平
    常開會僅用電話通知或在工地找人，倘作成決議，始會寫成
    系爭工程會議記錄，協調過程中兩造都有表示不該負責，最
    後的決議就是5月29日結論等語益可徵之（見本院卷第39頁
    ），復觀諸兩造前陸續於95年1月9日、95年4月28日、95年5
    月3日召開工務會議，均經兩造及潘冀事務所人員代表出席
    ，且就鋼構鏽蝕及追加減款項等問題商討研議後，分別於該
    次會議記錄「討論事項結論及執行」欄記載討論結果後，再
    由相關人簽名等情，有工務會議記錄在卷可稽（見原審第
    1648號卷第9-10、46頁），且為上訴人所不爭執，則歐南興
    曾參與前幾次會議，亦應知悉會議記錄作成之程序及效果，
    若非上訴人同意5月29日會議記錄之結論，豈會未質疑該次
    記錄異於前幾次會議，竟未開會即先記載結論一節，反而除
    歐南興簽名外，復傳真令未列名在內之總經理林耿立亦須簽
    名，堪認上訴人就95年5月29日工務會議記錄之結論已表同
    意，自負有給付系爭修補款項予被上訴人之義務。
  (二)系爭鋼構鏽蝕之責任歸屬，是否影響上訴人之給付義務？
    上訴人辯稱系爭鏽蝕發生原因經永記公司認定係氣候、環境
    所致，非可歸責於上訴人，其無須負擔修補費用云云。查兩
    造固於95年1月9日工務會議中協議針對鋼構生鏽部分，由上
    訴人負責B棟L20、L5 0部分之修繕、被上訴人負責B棟L30之
    修繕及其他CR區（L20、L35）的修補，相關工程費用則待報
    告提出釐清責任後，由應負責單位支付，嗣被上訴人於95
    年4月28日就系爭鋼構生鏽修補工程報價6,698,213元，因上
    訴人無法接受該金額，乃再於95年5月3日召開工務會議，潘
    冀事務所則建議將相關鏽蝕修補費用列入上訴人向業主友達
    公司申請追加減項目中，倘業主追加承認，即由上訴人於受
    領系爭鏽蝕修補金額後，再行轉付予被上訴人等情，此為兩
    造所不爭執，並有95年1月9日、4月28日、5月3日之工務會
    議記錄分別在卷（見原審第1648字卷第9、10、46頁）。惟
    上訴人嗣於95年5月29日已同意支付系爭修補款項600萬元（
    未稅），業經本院認定如前，則兩造先前就如何依據歸責原
    因負擔修繕費用之相關約定，自不再有拘束力，復參以證人
    丙○○所陳兩造於協調過程中雖爭執不該負責，然最後決議
    即如95年5月29日工務會議記錄等情（見本院卷第39頁背面
    ），則上訴人再執先前之工程會議記錄辯稱其就鋼構鏽蝕無
    可歸責，無須負擔修補費用云云，洵無可採。
  (三)友達公司未追加核付系爭修補費用，是否影響上訴人之給付
    義務？
    上訴人雖辯稱友達公司迄今尚未同意核付系爭修補費用，依
    95年5月29日工務會議記錄，付款條件尚未成就，被上訴人
    自不得請求支付云云，非為被上訴人否認之，且依該工務會
    議記錄第2點係約定：「待榮重取得Line-3追加減款項後即
    支付給貿有工程上述款項（現金票）」，乃指關於Line-3廠
    房之追加減款項，並非系爭修補費用之追加款，證人楊高明
    證稱：95年5月29日會議記錄表示不管上訴人與業主議價結
    果為何，上訴人都應支付600萬元予被上訴人等語（見建更
    (一)字卷第23頁反面），證人丙○○則證稱：業主當時認定不
    是上訴人，就是被上訴人之責任，不會額外再付補漆款項等
    語（見本院卷第39頁），堪認被上訴人所稱上訴人於取得
    Line-3廠房之追加減款項即應對其給付一節，應為可採。而
    被上訴人主張上訴人已向業主友達公司取得友達L6B廠（即
    廣輝Line-3廠房）鋼構工程追加減工程款項，有比議價會議
    記錄等資料在卷可稽（見原審第1648號卷第48-51頁），復
    為上訴人所不爭執，縱友達公司不同意將系爭鋼構鏽蝕修補
    費用列入追加工程項目，仍無礙於上訴人之給付義務。
  (四)營業稅30萬元是否應由上訴人負擔？
    按在中華民國境內銷售貨物或勞務及進口貨物，均應依加值
    型及非加值型營業稅法規定，就銷售額計算並收取至少5%營
    業稅額，是被上訴人主張其依營業稅法規定，於開立統一發
    票向上訴人取得600萬元修補工程款，尚支出5%即30萬元營
    業稅，應屬信實。上訴人雖辯稱繳納營業稅為被上訴人應負
    之公法義務，不應由其負擔云云，惟營業稅法或所得稅法所
    訂納稅義務人，乃主管機關應向何人課收稅捐之問題，非謂
    契約當事人間即不得約定營業稅由勞務之買受人出資負擔，
    依據95年5月29日會議記錄已載明上訴人同意支付600萬元係
    未稅金額，則被上訴人取得系爭款項即應開立統一發票予上
    訴人，依規定須加計營業稅30萬元（計算式：600萬元×5%
    ＝30萬元），則被上訴人請求上訴人給付該筆營業稅，自非
    無據。
五、綜上所述，被上訴人依95年5月29日之工務會議紀錄，請求
    上訴人給付鋼構鏽蝕修補工程款暨5%法定營業稅共630萬元
    ，及自被上訴人催告上訴人給付翌日即96年8月28日起（見
    原審第1648號卷第24頁）至清償日止按年息5%計算之利息，
    為有理由。原審為上訴人敗訴，並諭知准予假執行判決，並
    無不合。上訴意旨指摘原判決不當，求予廢棄改判，為無理
    由，應予駁回。
六、本件事證已明確，兩造其餘主張於判決結果不生影響，爰不
    一一論述，附此敘明。
七、據上論結，本件上訴為無理由。依民事訴訟法第449條第1項
    、第78條，判決如主文。
中    華    民    國    98    年    5     月    12    日
                    民事第九庭
                        審判長法  官  黃熙嫣
                              法  官  林玲玉
                              法  官  陳玉完
正本係照原本作成。
如不服本判決，應於收受送達後20日內向本院提出上訴書狀，其
未表明上訴理由者，應於提出上訴後20日內向本院補提理由書狀
（均須按他造當事人之人數附繕本）上訴時應提出委任律師或具
有律師資格之人之委任狀；委任有律師資格者，另應附具律師資
格證書及釋明委任人與受任人有民事訴訟法第466條之1第1項但
書或第2項（詳附註）所定關係之釋明文書影本。
中    華    民    國    98    年    5     月    13    日
                              書記官  鎖瑞嶺
附註：
民事訴訟法第466條之1（第1項、第2項）：
對於第二審判決上訴，上訴人應委任律師為訴訟代理人。但上訴
人或其他法定代理人具有律師資格者，不在此限。
上訴人之配偶、三親等內之血親、二親等內之姻親，或上訴人為
法人、中央或地方機關時，其所屬專任人員具有律師資格並經法
院認為適當者，亦得為第三審訴訟代理人。


司法院資訊處製作；財團法人民間司法改革基金會備份。
